最高法院刑事判決　　　　　　　　　　　　　　　八十八年度台上字第一一五七號
　　上　訴　人　甲　○
　　選任辯護人　郭明仁律師
右上訴人因違反公職人員選舉罷免法案件，不服台灣高等法院台中分院中華民國八十
七年六月三十日第二審更審判決（八十六年度上更(一)字第二六四號，起訴案號：台灣
台中地方法院檢察署八十四年度偵字第一九三三一、二○三七六、二○八八一號），
提起上訴，本院判決如左：
    主  文
原判決撤銷，發回台灣高等法院台中分院。
    理  由
本件原判決認定上訴人甲○與何清添（業經原審判刑確定）為民國八十四年十二月一
日投票之第三屆立法委員選舉台中市選區候選人黃顯洲競選總部之樁腳，彼等二人為
使黃顯洲順利當選，竟於八十四年十一月初共同在何清添住處謀議，擬以交付賄賂之
方式向台中市西屯區何安里、何厝里之有投票權人廖秀蕙等四百四十三人買票，而約
請各該投票權人支持黃顯洲，謀議既定，即由上訴人於八十四年十一月間至何清添之
住處交付賄款，何清添即基於概括之犯意自八十四年十一月十七日前後，先以每票新
台幣（下同）五百元之價格向廖李靖蓮等一百三十人買票而約其支持黃顯洲，另預備
交付小樁腳何清添一萬元、何玉金一萬七千五百元、柯圍山（原判決誤繕為何圍山）
一萬九千五百元，除約其等支持黃顯洲外並代為拉票，但尚未及交付其餘之投票權人
，未及買票，即為台灣台中地方法院檢察署檢察官循線於八十四年十一月二十六日上
午，在何清添台中市○○○街五十四號家中搜索扣得如原判決附表一所示之資料，其
中編號1.即係預備交付何清涼、何玉金、柯圍山三人買票金錢之帳冊，編號2.3.係何
清添供買票之名冊。又台灣台中地方法院檢察署檢察官循線於八十四年十二月七日在
台中市○○路八號五樓上訴人家中，搜索查得名冊其中有一紙記載何清添２５５００
及其他不詳姓名之人之姓名與金額之買票之名冊（其記載方式與前述何清添交付何清
涼等買票錢之記載方式類似），經搜索查獲後，即遭上訴人當場湮滅等情。因而撤銷
第一審關於上訴人部分不當之判決，改判仍論處上訴人共同連續對於有投票權之人交
付賄賂而約其投票權為一定之行使罪刑。固非無見。
惟查：(一)科刑之判決書，對於犯罪事實，必須詳加認定及記載，而後於理由內明其
認定犯罪事實所憑之證據及理由，方足資為論罪科刑之依據；倘事實欄已有及而理
由未加說明，是為理由不備，若理由已加說明，而事實欄無此記載，則理由失其依據
，均足構成撤銷之原因。原判決認定上訴人與業經原審判決確定之何清添二人為使黃
顯洲順利當選第三屆立法委員，乃共同在何清添住處謀議對有投票權之選民交付賄賂
而約其投票支持黃顯洲，上訴人旋於民國八十四年十一月間交付賄款與何清添，並由
何清添出面買票等情，然理由欄未說明憑以認定其係共同正犯之證據及理由，已有判
決理由不備之違法。又原判決雖於理由內說明上訴人對於一百三十位有投票權之人先
後交付賄賂之犯行，係基於概括犯意而為為連續犯等語，惟事實欄僅記載何清添基於
概括犯意……先後以每票五百元之價格向廖李靖蓮等一百三十人買票……云云，並未
記載上訴人亦係基於概括犯意而為本件犯行，其判決理由亦失所依據。依首揭說明，
自足構成撤銷之原因。(二)科刑判決所認定之事實，與所採之證據，不相適合，即屬證
據上理由矛盾，其判決當然為違背法令。原判決依憑原法院前審共同被告何清添於偵
查中之供述，認定上訴人尚曾預備交付賄款一萬元與小樁腳何清添向其買票云云；惟
查何清添於偵查中係供稱：「證物八所載何清『涼』一萬元……係準備交給何清『涼
』準備買票」（見選他卷第五十一頁反面），乃原判決竟據以認定上訴人係預備將一
萬元交付何清添買票，自有證據上理由矛盾之違誤。(三)預備、手、既遂，原屬一犯
罪行為之不同階段，如法律規定行為之各該階段獨立成罪，自應認各該犯罪之構成要
件相同，屬於同一之罪名。故如連續數行為係基於概括之犯意而有上開情形，雖其前
後行為有預備犯、未遂犯或既遂犯之分，依司法院大法官會議釋字第一五二號解釋意
旨，仍應依連續犯規定論擬。依原判決所認定之事實，上訴人除對於廖李靖蓮等一百
三十位有投票權之人已交付賄賂而約其等投票支持候選人黃顯洲外，另對小樁腳何清
涼、何玉金、柯圍山三人預備交付賄賂，而約請各該投票權人投票支持黃顯洲，則上
訴人就已交付賄賂部分應成立公職人員選舉罷免法第九十條之一第一項之投票行賄罪
，就預備交付賄賂部分應成立同法條第二項之投票行賄罪之預備犯。依上揭說明，上
開數行為倘係基於概括犯意而為，自應依刑法第五十六條連續犯規定論以一罪，方始
適法。乃原判決除就上訴人先後對於一百三十位有投票權之人交付賄賂部分論以連續
犯外，就預備交付賄賂與小樁腳部分，僅謂「雖未交付，當以交付論。」，對於此部
分行為與交付賄賂部分之關係及罪名、罪數之論斷，尚欠明確，難謂無適用法則不當
之違法。(四)檢察官起訴書之事實欄尚記載：「……於八十四年十二月七日在甲○家中
，查得有關之名冊等共十份，但其中一紙記載何清添２５５００及其他不詳姓名人之
姓名與金額之買票名冊，經搜索查獲後，卻遭甲○當場乘機湮滅」等情，雖其所犯法
條欄未載明上訴人涉犯之法條，但是否已對上訴人起訴何項犯罪事實﹖原判決事實欄
亦為相同之認定及記載，但未於理由欄及主文欄加以論斷及諭知，於判決書之法定程
式，自有未合。(五)被告之自白不得作為有罪判決之唯一證據，仍應調查其他必要之證
據，以察其是否與事實相符，刑事訴訟法第一百五十六條第二項定有明文。是共同被
告之自白或其他不利於己之陳述，經調查其他必要之證據，若察與事實相符，亦即若
有補強證據以擔保該共同被告自白內容之真實性時，仍得採為論罪之依據。而所謂補
強證據係指除該自白或不利於己之陳述本身之外，其他足以證明該自白或不利於己之
陳述之犯罪事實確有相當程度真實性之證據而言，且所補強者，不以事實之全部為必
要，祇須因補強證據與自白或不利於己之陳述之相互利用，足使犯罪事實獲得確信即
可。本件上訴人曾於八十四年十二月七日在家中將一張業經檢察官命警搜索查扣內載
姓名、金額之紙張湮滅，致該紙張未能搜獲扣案，不僅經執行搜索之偵查員孫金詮陳
明，且有當場攝錄之錄影帶可證，均經載明履勘現場筆錄（見偵字第一九三三一號卷
第二十六頁）。嗣上訴人經檢察官質問後，乃乘機偽造一張缺角之紙張，其上載有何
清添２５５００及其他不詳姓名人之姓名與金額，藉以矇騙，但未得逞，亦有該紙張
扣案足憑（見同上卷第三十頁證物袋內），則上開證據若經調查屬實，是否不足資為
共同被告何清添上開不利於己之陳述的補強證據，非無研求餘地。乃原審未為調查審
認，遽依何清添不利於上訴人之供述資為認定上訴人犯罪之唯一證據，於法亦有未合
。以上諸端或為上訴意旨所指摘，或為本院得依職權調查之事項，應認原判決仍有撤
銷發回之原因。
據上論結，應依刑事訴訟法第三百九十七條、第四百零一條，判決如主文。
中      華      民      國    八十八    年      三      月     十一     日
                              最高法院刑事第十庭
                                  審判長法官  曾  有  田
                                        法官  林  永  茂
                                        法官  陳  宗  鎮
                                        法官  劉  介  民
                                        法官  呂  潮  澤
      右正本證明與原本無異
                                              書  記  官
中      華      民      國    八十八    年      三      月     十六     日
                                                                      Ｑ
